臺灣橋頭地方法院民事判決　　　　　　108年度重訴字第131號
原　　　告　梁健男　
訴訟代理人　陳依伶律師
被　　　告　王銀河　


　　　　　　曾德寬　

共　　　同
訴訟代理人　涂榮廷律師
上列當事人間返還買賣價金等事件，本院於民國109 年4 月8 日
言詞辯論終結，判決如下：
    主      文
被告王銀河及曾德寬應各給付原告新臺幣參佰陸拾萬元，及自本
判決確定之日起至清償日止按週年利率百分之五計算之利息。
原告其餘之訴駁回。
訴訟費用由原告負擔十分之一，餘由被告負擔。
本判決原告勝訴部分，於原告各以新臺幣壹佰貳拾萬元為被告王
銀河、曾德寬預供擔保後，得假執行。但被告王銀河、曾德寬分
別以新臺幣參佰陸拾萬元為原告預供擔保後，得免為假執行。
原告其餘假執行之聲請駁回。
    事實及理由
壹、程序事項：
    按訴狀送達後，原告不得將原訴變更或追加他訴。但被告同
    意者，不在此限，民事訴訟法第255 條第1 項第1 款定有明
    文。本件原告原起訴聲明請求被告王銀河、曾德寬應各給付
    原告新臺幣（下同）4,000,000 元及自起訴狀繕本送達翌日
    起至清償日止按週年利率5 ％計算之利息，嗣於本院民國10
    9 年3 月6 日言詞辯論時當庭減縮聲明為請求被告王銀河、
    曾德寬應各給付原告4,000,000 元及自本判決確定日起至清
    償日止按週年利率5 ％計算之利息，核屬訴之變更，惟經被
    告同意（見本院卷第97頁），揆諸前開規定，應屬合法，合
    先敘明。
貳、實體事項：
一、原告主張：
    高雄市○○區○○段000地號土地（下稱系爭土地）為被告
    王銀河、曾德寬及訴外人謝東昇所共有，應有部分各三分之
    一。訴外人張期富及達富數位科技有限公司（下稱達富公司
    ）於107 年2 月4 日以總價29,655,588元向被告王銀河、曾
    德寬各買受系爭土地應有部分三分之一，簽約當日即已依約
    給付被告王銀河、曾德寬各1,000,000 元簽約金；嗣於107
    年5 月11日簽立同意書（下稱系爭同意書），協議變更付款
    日期約定：「雙方同意，如買方未能於107 年6 月10日或
    107 年8 月20日支付全部尾款，買方已支付之價金同意由賣
    方沒收，並取消買賣契約」，其後已分別支付被告王銀河、
    曾德寬各3,000,000 元，合計已各給付王銀河、曾德寬各4,
    000,000 元。惟張期富及達富公司未依系爭同意書於107 年
    8 月20日支付尾款。後張期富及達富公司於108 年5 月7 日
    簽立債權讓與契約書，將就系爭土地買賣契約所生之權利、
    債權及該債權而生之利息及其他權利讓與原告。因張期富及
    達富公司或原告均未依系爭同意書付款，依系爭同意書合意
    解除契約之條件已成就，買賣契約應已合意解除。契約解除
    後被告雖得沒收價金，但約定之違約金數額過高應酌減至0
    ，是被告應無保有已收取價金之權利，爰依民法第259 條、
    第179 條規定請求被告返還已付之價金等語，並聲明：㈠被
    告王銀河、曾德寬應各給付原告4,000,000 元及自本判決確
    定日起至清償日止按週年利率5 ％計算之利息；㈡願供擔保
    請准宣告假執行。
二、被告則以：
    被告否認原告所主張訴外人張期富積欠原告債務，原告與張
    期富及達富公司簽立之債權讓與書，應屬通謀虛偽意思表示
    而無效，原告自無從向被告主張任何權利。況依系爭同意書
    之約定，被告本得於沒收張期富支付之價金後，始同意合意
    解除契約，原告既不同意沒收價金，買賣契約應仍存續，被
    告又未解除契約，依契約應仍有保有已收受價金之權利，非
    屬不當得利。況原告僅係自張期富受讓債權，並非受讓契約
    當事人地位，應亦不得對被告解除契約，自亦無從向被告主
    張解除契約返還價金。且被告雖與張期富就系爭土地曾成立
    租賃契約，但張期富僅給付部分租金後即未再給付，原告主
    張被告未因而受有損害，實屬無據等語資為抗辯，並聲明：
    ㈠原告之訴駁回；㈡如受不利判決，願供擔保請准宣告免為
    假執行。
三、本件經法官會同兩造整理爭執、不爭執事項如下：
  ㈠不爭執事項：
  ⒈系爭土地為被告王銀河、曾德寬及謝東昇所共有，應有部分
    各三分之一。訴外人張期富及達富公司於107 年2 月4 日以
    總價29,655,588元向被告王銀河、曾德寬各買受系爭土地應
    有部分三分之一，並簽立如原證五所示之買賣契約書（下稱
    系爭買賣契約），簽約當日即已依約給付被告王銀河、曾德
    寬各1,000,000 元簽約金；嗣於107 年5 月11日簽立如原證
    六所示之系爭同意書，協議變更付款日期，並約定：「雙方
    同意，如買方未能於107 年6 月10日或107 年8 月20日支付
    全部尾款，買方已支付之價金同意由賣方沒收，並取消買賣
    契約」，前開條款為合意解除條款，兩造均不爭執。且其後
    已分別支付被告王銀河、曾德寬各3,000,000 元，合計已各
    給付王銀河、曾德寬各4,000,000 元。惟張期富及達富公司
    未依系爭同意書於107 年8 月20日支付尾款。
  ⒉後張期富及達富公司於108 年5 月7 日簽立原證十所示之債
    權讓與契約書，將就系爭土地買賣契約所生之權利、債權及
    該債權而生之利息及其他權利讓與原告（讓與契約是否有效
    ，兩造有爭執）。原告於108 年5 月8 日以原證十一所示之
    存證信函向被告王銀河、曾德寬表示依民法第92條第1 項撤
    銷買賣之意思表示，或以民法第256 條解除買賣契約，及依
    第259 條、第179 條請求返還全部之買賣價金，另通知張期
    富及達富公司已於108 年5 月7 日將上開買賣契約所生之債
    權讓與原告之事，經被告王銀河、曾德寬收受該存證信函。
  ㈡爭執事項：
  ⒈張期富及達富公司與原告間之債權讓與契約是否有效？
  ⒉原告請求被告王銀河、曾德寬返還買賣價金各4,000,000 元
    有無理由？
  ⑴系爭同意書中「如買方未能於107 年6 月10日或107 年8 月
    20日支付全部尾款，買方已支付之價金同意由賣方沒收，並
    取消買賣契約」之約定，性質為合意解除條件或違約金之約
    定？
  ⑵張期富、達富公司與被告間就系爭土地之買賣契約是否因張
    期富及達富公司未依系爭同意書於107 年8 月20日支付尾款
    而解除？
  ⑶上開條款如屬違約金約定，該違約金是否過高？被告有無保
    有全部已收受買賣價金之法律上原因？原告得否依民法第17
    9 條規定請求被告王銀河、曾德寬返還已支付之價金？
四、得心證之理由：
  ㈠張期富及達富公司與原告間之債權讓與契約應屬有效：
  ⒈原告主張張期富及達富公司於108 年5 月7 日簽立原證十所
    示之債權讓與契約書，將就系爭土地買賣契約所生之權利、
    債權及該債權而生之利息及其他權利讓與原告等情，為兩造
    所不爭執，並據原告提出債權讓與契約書及讓渡同意書及張
    期富簽立之本票5 紙為證（見本院卷第85至87頁），堪信屬
    實，應足認張期富確有因積欠原告債務，而將其及達富公司
    就系爭買賣契約及系爭同意書所生之權利讓與原告之情。
  ⒉被告雖辯稱：原告與張期富及達富公司間之債權讓與契約應
    屬通謀虛偽意思表示而無效云云，然按民法87條第1 項前段
    規定，表意人與相對人通謀而為虛偽意思表示者，其意思表
    示無效。且法律行為成立後，第三人主張係因表意人與相對
    人通謀而為之虛偽意思表示，其行為應屬無效者，應由主張
    無效之當事人負舉證責任。本件原告已提出前開證物證明張
    期富及達富公司確有以債權讓與契約書將因系爭買賣契約及
    系爭同意書所生之權利讓與原告之情，被告如欲主張該等債
    權讓與屬通謀虛偽意思表示而無效，自應由被告就此舉證以
    實其說，惟被告就此僅一再提出質疑，並未能提出任何證據
    加以證明，該舉證不足之不利益，即應由被告承擔，而無從
    認原告與張期富及達富公司間之債權讓與契約屬通謀虛偽意
    思表示，自不影響該債權讓與之效力，被告此部分辯解，並
    不足採。
  ㈡按附停止條件之法律行為，於條件成就時，發生效力，為民
    法第99條第1 項所明定。而系爭同意書中「如買方未能於10
    7 年6 月10日或107 年8 月20日支付全部尾款，買方已支付
    之價金同意由賣方沒收，並取消買賣契約」等用語，依其文
    義，僅約定如買方未能依約支付款項，即取消買賣契約，對
    照系爭買賣契約第9 條第1 項係約定：「甲乙任一方若發生
    不依約履行義務之違約情事，於經他方定期間催告仍未履行
    時，他方得解除契約」（見審重訴卷第34頁），可知系爭同
    意書並未如系爭買賣契約書明定發生不依約履行之違約情事
    時，他方取得解除契約之權利，足見系爭同意書上開約定，
    並非賦予賣方解除契約之權利，而應係於買方未如期支付價
    金時，即生合意解除契約之效力，亦即此約款應屬雙方同意
    合意解除契約之約定，並以買方未能支付如期支付款項為合
    意解除契約生效之停止條件，被告辯稱該約定係賦予被告解
    除契約之權利云云，顯與文義不符，不能採信。又張期富及
    達富公司未依系爭同意書於107 年8 月20日支付尾款等情，
    為兩造所不爭執，堪認系爭同意書合意解除契約約款之停止
    條件業已成就，張期富及達富公司與被告間之買賣契約於當
    時應已生合意解除之效力。又張期富及達富公司係於108 年
    5 月7 日簽立債權讓與契約書將對系爭買賣契約及系爭同意
    書所生之權利讓與原告，為兩造所不爭執，斯時系爭買賣契
    約已因合意解除契約之停止條件成就而解除已如前述，張期
    富、達富公司自得將因系爭買賣契約解除而取得之相關債權
    讓與原告，是原告雖未經受讓系爭買賣契約當事人之地位，
    惟仍得因債權讓與而取得系爭買賣契約解除後所生之權利，
    自屬當然，被告辯稱：原告未取得系爭買賣契約當事人地位
    ，無從解除契約，亦無從因而取得解除契約之權利云云，應
    有誤會。
  ㈢而就「買方已支付之價金同意由賣方沒收」部分之約定，與
    系爭買賣契約第9 條第2 項約定：「本約簽訂後，甲方（按
    即為買方）若有擅自解約、不為給付或違約情事致本約解除
    時，除應負擔乙方所受損害之賠償外，並應以已支付之價金
    作為懲罰性違約金給付乙方（按即為賣方）」（見審重訴卷
    第34頁）相似，足見該部分約款亦屬懲罰性違約金之約定。
    被告雖辯稱該部分約款應屬合意解除契約之條件云云，然依
    系爭同意書約定之文義，「沒收已支付之價金」與「取消契
    約」係於買方未如期支付款項時同時發生之效果，其相互間
    並不具有任何先後主從關係，自難認沒收價金應為解除契約
    之條件，被告此部分辯解，並不足採。
  ㈣又按約定之違約金額過高者，法院得減至相當之數額，民法
    第252 條定有明文，又違約金是否相當，應依一般客觀事實
    、社會經濟狀況及當事人所受損害情形，以為衡量之標準，
    若所約定之額數，與實際損害顯相懸殊者，法院自得酌予核
    減，並不因懲罰性違約金或賠償額預定性違約金而異。且違
    約金債權，於有約定之違約情事時即已發生，不因契約解除
    而隨同消滅（最高法院82年度台上字第2529號、94年度台上
    字第360 號判決要旨參照）。原告主張張期富及達富公司雖
    未依約支付價金，但仍與被告另行就系爭土地成立租賃契約
    ，且其後又與訴外人安維斯汽車租賃股份有限公司（下稱安
    維斯公司）成立租約，並約定將租金直接給付被告等情，業
    據原告提出張期富與被告間就系爭土地簽立之租賃契約為證
    （見審重訴卷第57至60頁）；而被告因張期富之代理人蘇建
    政與安維斯公司間簽約，而約定由安維斯公司將一部分租金
    直接給付被告，目前有收受安維斯公司各給付被告2 期租金
    ，每期61,662元等情，則為被告所自承（見本院卷第117 頁
    ），堪認被告於出售系爭土地後，雖未能繼續使用系爭土地
    ，但仍因與張期富間就系爭土地之租賃契約，及張期富之代
    理人與安維斯公司間租約而得獲取租賃收益。惟被告僅自承
    有自張期富收取租金至107 年8 月止，及另有收取安維斯公
    司給付之2 期租金，其餘部分是否均有實際獲得租金之利益
    ，則未見原告提出證據加以證明，自難認被告因均獲得租金
    而並未受有任何損害。本院審酌被告出售系爭土地後，尚未
    辦理所有權移轉登記，雖未能繼續使用系爭土地，惟亦獲有
    部分租賃收益之填補，所受損害尚非甚鉅，而上開違約金之
    約定係以已收價款「同額」金額做為計付基準，比例偏高，
    對於買方顯然不利，復經斟酌一般客觀事實、社會經濟狀況
    及當事人所受損害等情，本院認兩造約定以已收價款（即各
    4, 000,000元）同額金額做為懲罰性違約金數額，其約定金
    額實屬過高，應予以核減為各400,000元為適當。
  ㈤按契約之解除，出於雙方當事人之合意時，無論有無可歸責
    於一方之事由，除經約定應依民法關於契約解除之規定外，
    並不當然適用民法第259 條之規定。本件張期富、達富公司
    與被告合意解除契約時，並無特別約定應適用民法第259 條
    規定，自無該條之適用，原告依該條規定請求被告給付，應
    屬無據，合先敘明。惟被告雖得沒收張期富及達富公司已給
    付之價金作為違約金，但其數額經本院酌減後應以各400,00
    0 元為當，過高部分被告即失受領之法律上原因，自應負有
    返還之義務。而原告則已自張期富及達富公司受讓因系爭買
    賣契約書所生之權利已如前述，自得本於受讓人之地位，依
    不當得利法律關係請求被告返還。又原告之上開返還請求權
    ，於本判決確定時始發生，清償期始屆至，則被告自應於本
    判決確定翌日起始負給付遲延之責任，故原告應請求被告給
    付自本案判決確定翌日至清償日止之遲延利息，應屬有據。
參、綜上所述，張期富、達富公司與被告間之系爭買賣契約，既
    因合意解除契約之停止條件成就而解除，而經本院酌減後，
    被告僅得沒收張期富及達富公司已給付價金中各400,000 元
    作為違約金，過高部分被告即失受領之法律上原因，原告復
    因張期富、達富公司之讓與而取得因系爭買賣契約所生之權
    利，自得依不當得利之法律關係請求被告各返還超過400,00
    0 元之已給付價金即3,600,000 元（計算式：4,000,000 －
    400,000 ＝3,600,000 ）。從而，原告依不當得利之法律關
    係請求被告返還已給付之買賣價金，於請求被告各返還3,60
    0,000 元，及自本判決確定之日起至清償日止按週年利率5
    ％計算利息之範圍內，為有理由，應予准許，逾此部分之請
    求，則無理由，應予駁回。
肆、兩造均陳明願供擔保，各聲請宣告准予假執行及免為假執行
    ，就原告勝訴部分，經核均無不合，爰依民事訴訟法第390
    條第2 項、第392 條第2 項規定，分別酌定相當之擔保金額
    併准許之；至於原告敗訴部分，其假執行之聲請已失所附麗
    ，應予駁回。
伍、本件事證已臻明確，兩造其餘攻擊防禦方法及所提之證據，
    經逐一審酌後於本件判決結果無影響，爰不逐一論述，附此
    敘明。
陸、訴訟費用負擔之依據：民事訴訟法第79條、第85條第1項。
中    華    民    國   109    年    4     月    22    日
                  民事第一庭  法  官  蕭承信
以上正本係照原本作成。
如對本判決上訴，須於判決送達後20日內向本院提出上訴狀。如
委任律師提起上訴者，應一併繳納上訴審裁判費。
中    華    民    國   109    年    4     月    22    日
                              書記官  黃進遠